【裁判字號】    89,重上更(五),540
【裁判日期】    891219
【裁判案由】    毒品危害防制條例
【裁判全文】
臺灣高等法院臺南分院刑事判決        八十九年度重上更(五)字第五四號  Ａ
      上  訴  人
      即  被  告  甲  ○  ○
      指定辯護人  本院公設辯護人  乙 ○ ○
右上訴人因煙毒案件，不服臺灣雲林地方法院八十六年度訴字第三九八號中華民國八
十六年十一月三日第一審判決（起訴案號：臺灣雲林地方法院檢察署八十六年度偵字
第三○一九號），提起上訴，判決後經最高法院第五次發回更審，本院判決如左：
      主      文
原判決關於甲○○販賣毒品及定執行刑部分均撤銷。
甲○○連續販賣毒品，累犯，處有期徒刑拾貳年；扣案毒品海洛因肆小包（驗餘淨重
零點壹零公克）沒收並銷燬之；注射針筒參支及販賣毒品所得新臺幣陸仟元沒收之。
      事      實
一、甲○○（施用毒品部分業經判刑確定）於民國八十年間因違反麻醉藥品管理條例
    等案件，經臺灣雲林地方法院於八十年六月二十六日定應執行有期徒刑二年三月
    ，於八十二年一月十八日假釋出獄，並於八十二年二月廿八日縮刑執行完畢。復
    意圖營利，並基於概括之犯意，自八十六年四月上旬起至同年六月二十一日下午
    約四、五時，先後在雲林縣斗六市鎮○里鎮○路二七八巷十八號住處、雲林縣斗
    六市○○路某廟旁及榮譽路口戴凱勇所經營『儂徠檳榔攤』、中山路『五克拉Ｍ
    ＴＶ』店內等處，將裝有少許海洛因粉末之注射針筒，以每支新台幣（下同）一
    千元價格，販賣予戴凱勇施用六次（在鎮北路及『儂徠檳榔攤』各二次，其餘各
    一次），每次販賣一支，其販毒所得財物共六千元。嗣於八十六年六月二十一日
    晚上七時五十分許，戴凱勇被警方查獲後，供出其毒品來源係向甲○○所購，經
    警方授意以呼叫器聯絡甲○○欲買毒品，呼叫器顯示出戴凱勇之電話。甲○○即
    於同日晚上十一時許，與不知情之劉忠興前往『儂徠檳榔攤』欲販賣海洛因予戴
    凱勇時，被埋伏警方逮捕而未遂，並在甲○○身上扣得供販賣所用裝有海洛因粉
    末之注射針筒三支及毒品海洛因一小包（警方為送驗方便，將三支針筒內海洛因
    粉末倒出，分別裝入三小包夾鏈袋內，共計四小包海洛因送驗，驗餘淨重○‧一
    ○公克）。
二、案經雲林縣警察局斗六分局移送臺灣雲林地方法院檢察署檢察官偵查起訴。
      理      由
一、訊據上訴人即被告甲○○否認右揭犯行，辯稱：伊係與戴凱勇合資，而由伊出面
    向綽號『魷魚』、『阿周』之不詳姓名男子購買海洛因後一起施用，戴凱勇為圖
    供出來源獲得減刑，而於警訊及偵查中誣指伊販賣海洛因；且戴凱勇所供伊最後
    一次販賣毒品時間即八十六年六月二十一日下午四、五時許，伊在友人柯順賢家
    中泡茶聊天，迄同日下午七時許始離開，不可能在該時段前往販賣毒品予戴凱勇
    云云。
二、據施用毒品海洛因之戴凱勇於警訊時供稱：伊約於二個月前開始注射海洛因，每
    天約注射一至二次，注射毒品海洛因係向甲○○購買，伊曾向甲○○購買多次，
    然時間及次數已記不清楚，大都由甲○○將毒品送至斗六市○○路四三九號伊經
    營之『儂徠檳榔攤』賣給伊，最後一次於八十六年六月二十日凌晨二時許，在斗
    六市○○路『五克拉ＭＴＶ』店內向甲○○購買二支，伊每次向甲○○購買時，
    向甲○○均預先將粉末狀海洛因分裝在小針筒內，每支一千元等語（詳警卷第三
    頁背面至第四頁正面）。警方乃由於戴凱勇之配合，由戴凱勇以呼叫器聯絡被告
    甲○○，顯示欲購買毒品，被告甲○○乃與不知情之劉忠興於同日晚上十一時許
    ，前往『儂徠檳榔攤』與戴凱勇交易毒品，經現場埋伏警方逮捕被告甲○○後，
    於被告甲○○身上查扣裝有海洛因粉末之注射針筒三支及毒品海洛因一小包，其
    被查獲之經過業據被告甲○○坦承不諱，並經查獲警員溫重田於本院前審調查時
    結證無訛（詳本院重上更三卷第四十九頁）。而扣案注射針筒三支及毒品海洛因
    一小包，經函送法務部調查局鑑驗結果，證實為毒品海洛因，驗餘共淨重○‧一
    ○公克，此有該局八十六年七月二十五日（八六）陸字第八六二三八四五三號鑑
    定通知書乙紙附卷足憑（詳偵查卷第廿五頁）。被告甲○○若非欲行販賣毒品，
    何以接獲戴凱勇聯絡後，身上攜帶裝有海洛因粉末之注射針筒三支及毒品海洛因
    一小包前往約定之地點？且被告甲○○於檢察官偵訊時（即八十六年六月二十二
    日下午三時二十五分許）復明確供稱：「（你施用之海洛因何來？）有的時候我
    到甲○○家向他表示要買海洛因，他當場就拿出已裝有少量海洛因之針筒賣我，
    每支一千元，：：後我開始施用海洛因起就向甲○○買，不一定多久交易一次，
    最後一次是於昨天（按係指六月二十一日）下午四、五點時，甲○○拿了一支裝
    有海洛因的針筒到右開斗六市○○路的某廟旁給我，是昨天下午一、二點我打電
    話給甲○○向他表示要買一支針筒的海洛因，約在下午四、五點左右在右開廟旁
    碰面，前幾天因甲○○缺錢我拿一千元借他，昨天他拿海洛因給我抵銷該一千元
    債務，另有的時候甲○○會主動拿裝有海洛因之針筒到我經營的檳榔攤問我要不
    要買，這樣子的情形有二、三次，每次我都要買一支海洛因針筒」「（為何你在
    警訊說最後一次是在八十六年六月二十日凌晨二點在斗六市○○路五克拉ＭＴＶ
    向甲○○買海洛因針筒？）我是有在該時地向甲○○買，但不是最後一次，最後
    一次是如我方才所述在昨天下午四、五點在斗六市○○路某廟旁邊」「（你怎麼
    知道甲○○有在賣海洛因？）他來向我買檳榔時，向我推銷的」等語（詳偵查卷
    第十一頁至第十二頁）。迨本院審理時復供稱：「在鎮北路買過二次，均是買一
    支，在成功路廟旁買一次，他當場替我注射，在我檳榔攤買過二次，在五克拉Ｋ
    ＴＶ買一支，每支均一千元」「均每次買一支，一支一千元」等語（詳本院重上
    更三字第三○五號卷第五十頁）等語。觀諸戴凱勇所述其向被告購買毒品海洛因
    之時間、地點、連絡交易方式及價格等細節，均詳細明確，並無重大矛盾或瑕疵
    ，其中關於最後一次購買毒品時間、地點及次數、數量，雖略有出入（詳如後述
    ），惟於本院審理時已供述明確有如前述，應以在本院所供述者較為可信。況被
    告甲○○與戴凱勇係認識二年餘好友，彼此間並無重大仇隙，已據被告甲○○與
    戴凱勇分別於警訊及原審法院調查時供明在卷（詳警卷第四頁背面、原審卷第十
    頁背面）。被告甲○○入獄服刑時，戴凱勇甚至曾數度探監，亦有甲○○接見紀
    錄卡影本附卷足參（詳本院八十八年上更二字第三六號卷第五十七頁至第六十頁
    ），俱見該二人交情非淺，果被告甲○○係與戴凱勇合買毒品，衡情戴凱勇應不
    致無端誣陷之理。況依戴凱勇在警訊及偵查中證稱：伊向被告甲○○購買海洛因
    ，均由被告甲○○事先將海洛因粉末少許裝於針筒內，連同針筒一支一千元賣予
    伊等語，核與警方查獲被告甲○○時，在被告甲○○身上起獲裝有海洛因粉末針
    筒三支情形，悉相吻合。戴凱勇所供，自得作為認定被告甲○○販賣毒品之證據
    。且戴凱勇被查獲施用毒品後曾呼叫被告甲○○等情，復經偕同甲○○前往戴凱
    勇所營『儂徠檳榔攤』之劉忠興於偵查中證稱：「後來戴凱勇（打呼叫器）給甲
    ○○，叫甲○○到他所開的『儂徠檳榔攤』，甲○○叫我和他一起去」等語（詳
    偵查卷第十三頁正面第九行至第十一行），足證戴凱勇被警方查獲後，曾以呼叫
    器聯絡被告甲○○欲購買海洛因乙節，應屬信而有徵。戴凱勇於本院前審供稱：
    被告甲○○未回扣云云，警員溫重田亦證述無訛（詳本院八十八年重上更三字第
    三○五號卷第四十七頁、第四十九頁），惟戴凱勇已供明：「．．．我一打呼叫
    器，他（指被告）即到我檳榔攤．．」「．．只要我打呼叫器，甲○○即知我要
    買，不回電」等語（詳本院八十八年重上更三字第三○五號卷第四十七頁正面、
    第四十九頁背面），警方亦因而知悉被告甲○○前往戴凱勇檳榔攤販賣毒品，乃
    在戴凱勇檳榔攤附近埋伏，而查獲被告甲○○，並在其身上查扣裝有海洛因注射
    針筒三支及毒品海洛因一小包。以此衡之，戴凱勇被警方查獲後，以呼叫器聯絡
    被告甲○○，係表示欲向被告甲○○購買毒品，極臻明確。至戴凱勇於原審法院
    供稱：「我有扣機給他（指被告），他也有回電，我叫他過來，沒有說要買海洛
    因」云云（詳原審卷第三十九頁背面），已據戴凱勇於本院前審更正供稱：「當
    時因我為甲○○恐嚇，為配合甲○○才那樣說」等語（詳本院八十八年重上更三
    字第三○五號卷第四十九頁背面），足見戴凱勇所供被告甲○○有回扣云云，並
    非真意，該部分供述即無可採。戴凱勇於八十六年六月二十一日下午二十時三十
    分警訊時雖供稱：伊於二個月前開始注射海洛因，每天約注射一至二次，所注射
    海洛因係向被告甲○○購買，伊曾向被告購買多次，然時間及次數已記不清楚，
    均由被告將毒品送到伊經營之『儂徠檳榔攤』賣給伊，最後一次於八十六年六月
    二十日凌晨二時許，在斗六市○○路『五克拉ＭＴＶ』店內向被告購買二支云云
    （詳警卷第三頁背面、第四頁），嗣於八十六年六月二十二日下午三時二十五分
    檢察官偵訊時改稱：「有的時候我到甲○○家向他表示要買海洛因，他當場就拿
    出已裝有少量海洛因之針筒賣我，每支一千元，看我當時的錢有多少，最多一次
    買三支，後我開始施用海洛因起就向甲○○買，不一定多久交易一次，最後一次
    是於昨天（按係指六月二十一日）下午四、五點時，甲○○拿了一支裝有海洛因
    的針筒到右開斗六市○○路的某廟旁給我」云云，所供關於最後一次向被告甲○
    ○購買毒品時間及地點，雖略有出入，然經檢察官就該部分深入盤詰，據戴凱勇
    供稱：「我是有在該時地向甲○○買，但不是最後一次，最後一次是如我方才所
    述在昨天下午四、五點在斗六市○○路某廟旁邊」等語（詳偵查卷第十一頁），
    則戴凱勇於警訊時所述其最後一次向被告購買毒品之時間、地點及數量等細節，
    雖與嗣後偵查中所述，略有不符，然戴凱勇嗣後既於偵查中就該部分出入詳予解
    釋，並更正最後一次向被告甲○○購買毒品之時間、地點稱係於八十六年六月二
    十一日下午四、五時許，在斗六市○○路某廟旁邊云云，有如前述，然此容或一
    時誤記或誤答所致，尚難憑此遽認戴凱勇所供全部出於虛構。又戴凱勇於警訊、
    偵查及本院審理時所供購買海洛因地點、次數、數量，雖然略有出入，惟經本院
    前審深入查證，據戴凱勇供稱：「剛被抓，腦子記憶一片空白，現在回想起來，
    均是每次買一支，一支一千元，以鈞院所供才對」等語（詳本院八十八年重上更
    三字第三○五號卷第五十頁），衡情應以戴凱勇於本院前審所供為可採。戴凱勇
    於八十六年六月二十二日檢察官偵訊完畢後，雖另補充陳稱：「我從甲○○處取
    得之海洛因，有時是我拿錢給他託他向別人買，有轉交給我」「大部份是用呼叫
    器連絡，我託他買海洛因，他再將海洛因裝在針筒內，有拿到我開的檳榔攤給我
    ，我有拿錢給甲○○，有的時候是甲○○到我檳榔攤買檳榔時，我託他幫我買海
    洛因，因他當時身上沒有貨，他向別人買海洛因後再拿來我開的檳榔攤給我，我
    再交錢給他」云云（詳偵查卷第十二頁背面）。惟該部分補充陳述與戴凱勇其他
    偵查中所為向被告甲○○直接購買毒品之陳述，有所出入，應係戴凱勇據實供出
    向被告甲○○購買毒品後，故為迴護之詞不足採取。戴凱勇嗣又於原審法院否認
    向被告甲○○購買海洛因，惟於本院第二次發回更審程序中改稱：「係與甲○○
    合資，由甲○○去買」「當場拿只有一、二次，其他的都是他去買或是我跟他一
    起去買的」云云（詳本院八十八年上更二字第三六號卷第五十六頁正面）。惟戴
    凱勇於本案第三次發回更審程序中供稱：「被告恐嚇我的，是在捉到時及開庭時
    ，他語氣很重，說若不套好，會怎樣，我才害怕，而如此說」等語（詳本院八十
    八年重上更三字第三○五號卷第四十八頁）。且被告甲○○始終無法供出綽號『
    魷魚』、『阿周』販毒者之人別資料以供查證，所謂合資向「魷魚」、「阿周」
    購買云云，顯係飾詞。甲○○於原審八十六年九月十九日調查時另辯稱：伊與戴
    凱勇合資購買毒品海洛因，有時伊自己去買，有時貨主送來，送來時均交予伊，
    有時戴凱勇亦在場，曾有多次針筒由戴凱勇買回來云云（詳原審卷第三十八頁背
    面），並稱：案發當天（按係指被警查獲之八十六年六月二十一日）晚上約七、
    八點戴凱勇以呼叫器呼叫伊，伊並未回電，伊約於同日晚上十一時許前往戴凱勇
    所開設檳榔攤買檳榔時，被警查獲等語（詳原審卷第三十八頁背面、第三十九頁
    正面）。然經原審法院當庭隔離訊問戴凱勇結果，戴凱勇稱：伊與甲○○合資購
    買毒品，均由甲○○出面去買，從未有人送貨過來，亦未曾見過賣海洛因予甲○
    ○之人云云（詳原審卷第三十九頁背面）。二人所為關於合資購買毒品之供述不
    符，顯係串證不能配合所致。況戴凱勇若係與被告甲○○合資購買毒品，僅委由
    被告甲○○出面，則被告甲○○是否從中獲取利潤，戴凱勇即無從知悉，乃戴凱
    勇於原審法院審理中竟證稱：甲○○未賺取利潤云云（詳原審卷第五十九頁正面
    第三行），亦顯違情理。何況被告甲○○於八十六年八月二十日其母劉謝明倫前
    往雲林看守所面會時，對劉謝明倫表示：「我儘量想辦法寫信給你，阿勇不來也
    沒辦法」「你跟他說幫我說．．．」等語，而戴凱勇於八十六年十一月二十日、
    十二月十一日至雲林看守所接見被告甲○○時，甲○○亦表示：「勇仔！我表哥
    會去找你，我判無期的，你要講出來，魷魚你也看過，不知姓名」「我們合資去
    跟游旻勳買」云云，有臺灣雲林看守所接見紀錄表附卷可考（詳第五十八頁正面
    至第六十頁正面），被告甲○○亦坦承卷附接見紀錄表確屬伊與戴凱勇談話內容
    無訛，由該二人談話內容顯示，被告甲○○一再暗示要戴凱勇供述係雙方合買，
    戴凱勇於本院前審亦供稱：「是被告父母叫我去監獄探望被告，叫我去和他套好
    供詞」等語（詳本院八十八年重上更三字第三○五號卷第四十七頁背面），益證
    合買之說，不足採取。被告甲○○雖又辯稱：八十六年六月二十一日下午四、五
    時許（即戴凱勇指證最後一次向被告購買毒品時間），伊在友人柯順賢家中泡茶
    聊天，約一小時許，嗣因友人柯順賢頭暈，由伊載送柯順賢至斗六市鎮○路某西
    藥房打點滴，約至同日下午七時許始行離去云云。本院前審依其聲請傳訊柯順賢
    ，據證稱：伊無法確定被告至其住處泡茶聊天日期，是否為八十六年六月二十一
    日，僅確定係星期六等語（詳八十七年上更一字第一五一號卷第五十九頁背面）
    ，然經本院前審命被告甲○○及證人柯順賢查報前開西藥房店名及地址（詳八十
    七年上更一字第一五一號卷第五十八頁背面），渠二人始終未查報以供調查，按
    被告甲○○既稱該西藥店在斗六市鎮○路上，理應極易查報該西藥房店名及店址
    ，乃未查報，足證被告甲○○該部分所辯及證人柯順賢證述內容，顯非事實，難
    以採信。被告甲○○又辯稱：伊與戴凱勇曾多次搭乘三三三計程車行司機林正昌
    所駕駛計程車，前往不特定地點購買毒品，其中一次係在高速公路水上交流道下
    云云，並聲請傳訊林正昌作證，然經本院前審依被告甲○○查報證人林正昌住址
    傳訊該證人結果，竟因住址遷移未能送達，有送達回證附卷可稽，經命被告甲○
    ○查報該證人住址，被告甲○○亦未查報，自無從傳訊，況被告甲○○於本院前
    審八十七年七月十日調查時亦供稱：該計程車司機林正昌不知道伊與戴凱勇搭其
    計程車前往作何事等語（詳八十七年上更一字第一五一號卷第四十六頁背面第二
    行至第三行），是縱予傳訊，亦難據為有利於被告甲○○之證明。被告甲○○聲
    請向法務部函詢每人每日施用毒品海洛因之最大劑量云云，惟查一般人每日施用
    毒品海洛因最大劑量，與被告甲○○是否販賣毒品之待證事實並無關聯，且本院
    不以一般人每日施用毒品海洛因之劑量作為認定被告甲○○犯罪之論據，核無函
    查之必要。關於戴凱勇之精神狀態，經本院前審固向雲林縣斗六市王腦神經科診
    所調閱其病歷，據覆稱：「戴凱勇自八十年六月起，迄八十九年四月止，長期在
    該醫院門診治療，其主要病症為腦神經衰弱，嚴重失眠及憂鬱，間或頭暈、頭痛
    、筋骨神經痛等身體之不適，精神狀態不佳，導致睡眠失常」等情，復據本院本
    審再度函查，據復稱：據多年診療記錄，（戴凱勇）多主訴失眠與憂鬱情結，尚
    未述及「妄想」或「幻覺」等相關症候等情，有該診所八十九年十一月十五日函
    在卷可考，再觀諸被告多次與戴凱勇之毒品交易過程均甚正常，銀貨兩訖，戴凱
    勇顯精神失常之情形，其所為不利於被告之供述應足採取。關於被告販賣毒品所
    得若干乙節，業據戴凱勇於本院審理時供稱：「在鎮北路買過二次，均是買一支
    ，在成功路廟旁買一次，他當場替我注射，在我檳榔攤買過二次，在五克拉ＫＴ
    Ｖ買一支，每支均一千元」、「均每次買一支，一支一千元」（見本院重上更三
    卷第五十頁），復據戴凱勇供稱：鈞院所供才對（見本院重上更三卷第五十頁）
    ，且此次所供，亦較之警訊、偵查所供為確實，自屬可採，計販賣所得為六千元
    。又販賣毒品之刑責甚重，其法定本刑為死刑或無期徒刑，治安機關查緝甚嚴，
    苟無利可圖，衡情被告應無甘冒被查緝法辦之危險，無端平價供應他人之理，是
    被告有從中賺取差額利潤圖利之意圖至為灼然。被告所辯各節均係事後圖卸刑責
    之詞，均不足採，其犯行洵堪認定。
三、按毒品危害防制條例已於八十七年五月二十日公布施行，並於同年月二十二日生
    效，被告甲○○行為後，法律已有變更，經比較新舊法結果，仍以舊法即肅清煙
    毒條例販毒罪之規定有利於被告，依刑法第二條第一項但書規定，應適用肅清煙
    毒條例販毒罪規定處斷。核被告甲○○第一次至第六次販賣海洛因犯行，均係犯
    肅清煙毒條例第五條第一項販賣毒品既遂罪。其最後一次被警方查獲販賣海洛因
    部分，戴凱勇本身並無購買之真意，該部分僅成立肅清煙毒條例第五條第二項、
    第一項之販賣毒品未遂罪。其持有毒品之低度行為，應為其後進而販賣毒品之高
    度行為所吸收，不另論以持有罪。其先後多次販賣毒品犯行，時間緊接，罪名相
    同，顯係基於概括之犯意反覆為之，為連續犯，應從一重按販賣毒品罪既遂處斷
    。被告曾因違反麻醉藥品管理條例等案件，經臺灣雲林地方法院於八十年六月二
    十六日定應執行有期徒刑二年三月，於八十二年一月十八日假釋出獄，於八十二
    年二月廿八日縮刑執行完畢，有臺灣雲林地方法院檢察署刑案資料查註紀錄表足
    按。刑畢未逾五年，再犯本件有期徒刑以上刑之罪，係屬累犯，惟因販賣毒品罪
    ，其法定本刑為死刑或無期徒刑，依法不得加重。
四、原審因予論罪科刑，固非無見；惟查毒品危害防制條例已於八十七年五月二十日
    修正公布施行，並於同年月二十二日生效，被告行為後，法律有變更，原審未及
    比較新舊法，尚有未洽。又被告甲○○最後一次犯行，僅構立販賣毒品未遂罪，
    原判決概論以販賣毒品既遂罪，亦有違誤。被告上訴意旨仍執前詞否認犯罪，固
    無可取，惟原判決關於此部分既有可議，自屬無可維持，應由本院將原判決關於
    此部分及定執行刑部分撤銷改判。查被告僅係小盤販毒，並非中大盤毒梟，且其
    販賣毒品所得僅六千元，本件如處以最低法定本刑無期徒刑尚嫌過重，衡其情狀
    尚堪憫恕，爰依刑法第五十九條之規定減輕其刑。茲審酌上情及其犯罪後態度與
    所生損害等一切情狀，量處有期徒刑十二年。扣案毒品海洛因一小包及注射針筒
    三支內所裝海洛因粉末（警方為送驗方便，將三支針筒內海洛因倒出，分別裝入
    三小包夾鏈袋內，共四小包海洛因送驗，驗餘淨重○‧一○公克），為肅清煙毒
    條例第二條所稱煙毒，應依肅清煙毒條例第十二條規定沒收並銷燬之；注射針筒
    三支係被告供販毒犯罪所用之物，販賣毒品所得財物六千元，均應依肅清煙毒條
    例第十三條第一項規定宣告沒收。
五、據上論斷，應依刑事訴訟法第三百六十九條第一項前段、第三百六十四條、第二
    百九十九條第一項前段，肅清煙毒條例第五條第一項、第十二條前段、第十三條
第一項，刑法第十一條前段、第二條第一項但書、第五十六條、第四十七條、第
    五十九條，判決如主文。
本案經檢察官吳忠賢到庭執行職務。
中    華    民    國      八十九      年      十二      月      十九    日
                                  臺灣高等法院臺南分院刑事第三庭
                                      審判長法官  黃    聰    明
                                            法官  林    勝    木
                                            法官  楊    省    三
右正本證明與原本無異。
如不服本判決，應於判決送達後十日內向本院提出上訴狀，其未敘述理由者並應於提
出上訴狀後十日內向本院補提理由書（應附繕本)。
                                      法院書記官  陳    嘉    琍
中    華    民    國      八十九      年      十二      月      二十    日
附錄：本判決論罪科刑法條
肅清煙毒條例第五條第一項：
販賣、運輸、製造毒品、鴉片或麻煙者，處死刑或無期徒刑。
刑法第五十九條：
犯罪之情狀可憫恕者，得酌量減輕其刑。
刑法第六十五條：
無期徒刑不得加重。
無期徒刑減輕者，為七年以上有期徒刑。


司法院資訊處製作；財團法人民間司法改革基金會備份。
